【裁判字號】    97,再易,141
【裁判日期】    980330
【裁判案由】    侵權行為損害賠償
【裁判全文】
臺灣高等法院民事判決                 97年度再易字第141號
再  審原告  甲○○
訴訟代理人  蔡調彰律師
再  審被告  乙○○
上列當事人間侵權行為損害賠償事件，再審原告對於中華民國97
年7月29日本院96 年度重訴字第53號確定判決提起再審之訴，本
院判決如下：
    主  文
再審之訴駁回。
再審訴訟費用由再審原告負擔。
    事實及理由
一、再審原告主張略以：(一)原確定判決就再審原告所發表如該判
    決附件一所示言詞，究為足以毀損他人名譽之事實陳述，抑
    或非屬事實陳述，而僅屬再審原告主觀上對再審被告之人格
    評價；及再審原告之言詞能否適用刑法第311 條之規定，前
    後之認定兩岐，判決理由矛盾，違反最高法院53年台上字第
    3571號判例，又原確定判決對於再審被告係何項名譽受損及
    再審原告有無侵害再審被告名譽之故意，均未於判決理由項
    下明確記載得心證之理由及再審原告對此部分防禦方法之法
    律上意見暨其取捨之原因，亦違反民事訴訟法第222條第4項
    、第226條第3 項規定及最高法院29年上字第502號、29年上
    字第842號、30年上字第314號、43年台上字第47號判例，自
    有民事訴訟法第496條第1項第1款適用法規顯有錯誤之再審
    事由。(二)再審被告係以刑法第310 條第1、2項之誹謗罪對再
    審原告提起自訴，並提起附帶民事訴訟請求損害賠償，並未
    就刑法第309 條之公然侮辱罪提起自訴及附帶民事訴訟，原
    確定判決竟就未經再審被告提起之公然侮辱罪附帶民訴訴訟
    判令損害賠償，再審原告發現未經斟酌之再審被告刑事自訴
    狀、再審被告刑事上訴狀及新發現之再審被告刑事準備書狀
    等證物，如經斟酌可受較有利之裁判，又依上開證物所示，
    再審被告乙○○並非「乙○○建築師」、再審原告甲○○亦
    非「遠雄集團甲○○」，原確定判決竟命「遠雄集團甲○○
    」向「乙○○建築師」刊登道歉啟事，且「道歉啟事之內容
    」記載「本人遠雄集團甲○○」，亦與再審被告所請求之「
    本人遠雄集團董事長甲○○」並不相符，如經斟酌上開證物
    ，再審原告亦可受較有利之裁判，是原確定判決復有民事訴
    訟法第496條第1項第13款之再審事由。爰依民事訴訟法第49
    6 條第1項第1款及第13款規定提起再審之訴，求為命廢棄本
    院96年度重訴字第53號判決，並駁回再審被告之訴（再審原
    告請求廢棄最高法院97年度台上字第2260號確定裁定部分，
    另行裁定移送最高法院處理）。
二、按民事訴訟法第496條第1項第1 款所謂適用法規顯有錯誤者
    ，係指確定判決所適用之法規顯然不合於法律規定，或與司
    法院現尚有效及大法官會議之解釋，或最高法院現尚有效之
    判例顯然違反者而言，且以顯然影響於判決者為限，不包括
    漏未斟酌證據及認定事實錯誤之情形在內，亦不包括取捨證
    據失當及判決不備理由之情形在內，至事實審法院認定事實
    錯誤、漏未斟酌證據、調查證據欠周或判決不備理由，雖得
    於判決確定前據為提起上訴之理由，究與適用法規錯誤有別
    ，當事人不得據以提起再審之訴（最高法院60台再170號、6
    3年台上字第880號判例及71年度台再字第209 號、78年度台
    再字第131號判決要旨參照）。又對照民事訴訟法第469條第
    6 款規定判決不備理由或理由矛盾者當然為違背法令，及同
    法第496 條第1項第2款規定判決理由與主文顯有矛盾者之再
    審事由，可見判決理由矛盾者，固得為上訴第三審法院之理
    由，但與適用法規顯有錯誤或判決理由與主文顯有矛盾之情
    形有間，尚不得據以提起再審之訴。查再審原告主張原確定
    判決有民事訴訟法第496 條第1項第1款所謂適用法規顯有錯
    誤之再審事由，係以原確定判決就再審原告所發表如該判決
    附件一所示言詞，究為足以毀損他人名譽之事實陳述，抑或
    非屬事實陳述，而僅屬再審原告主觀上對再審被告之人格評
    價；及再審原告之言詞能否適用刑法第311 條之規定，前後
    之認定兩岐，判決理由矛盾，違反最高法院53年台上字第35
    71號判例，又原確定判決對於再審被告係何項名譽受損及再
    審原告有無侵害再審被告名譽之故意，均未於判決理由項下
    明確記載得心證之理由及再審原告對此部分防禦方法之法律
    上意見暨其取捨之原因，亦違反民事訴訟法第222 條第4項、
    第226條第3 項規定及最高法院29年上字第502號、29年上字
    第842號、30年上字第314號、43年台上字第47號判例為其論
    據，無非在指摘原確定判決理由矛盾及不備理由，依上開說
    明，再審原告並不能據以提起再審之訴，是再審原告主張原
    確定判決有民事訴訟法第496 條第1項第1款適用法規顯有錯
    誤之再審事由，洵無可取。
三、次按民事訴訟法第496條第1項第13款所謂當事人發現未經斟
    酌之證物，係指前訴訟程序事實審之言詞辯論終結前已存在
    之證物，因當事人不知有此，致未經斟酌，現始知之者而言
    （最高法院29年上字第1005號判例要旨參照）。經查再審原
    告雖主張再審被告係以刑法第310 條第1、2項之誹謗罪對再
    審原告提起自訴，並提起附帶民事訴訟請求損害賠償，並未
    就刑法第309 條之公然侮辱罪提起自訴及附帶民事訴訟云云
    ，惟再審原告既為上開刑事自訴案件及附帶民事訴訟事件之
    被告，所稱發現再審被告刑事自訴狀、刑事上訴狀及刑事準
    備書狀之證物，即難謂其於原確定判決作成前尚不知有此，
    致未經斟酌，現始知之者，核與民事訴訟法第496條第1項第
    13款所謂當事人發現未經斟酌之證物之要件不合。遑論原確
    定判決理由敘明「本件原告（即再審被告）以被告（即再審
    原告）於民國93年10月22日、93年11月18日召開『讓證據說
    話』、『如何孵好巨蛋』記者會，以附件一所示言語惡意攻
    擊原告，認被告涉犯刑法第310 條第1項誹謗罪、同條第2項
    之加重誹謗罪提起刑事自訴，經臺灣臺北地方法院（以下簡
    稱臺北地院）以94年度自字第73號判決被告公然侮辱人，處
    拘役50日，如易科罰金以300 元折算壹日。經兩造上訴，復
    經本院刑事庭認被告前揭所為係犯刑法第309條第1項之公然
    侮辱罪而非誹謗罪，且刑事庭法院不受原告自訴之前揭法條
    拘束，而於95年11月14日以94年度上易字第1994號判決上訴
    駁回確定，有本院調閱各該刑事卷查明屬實。是原告既係因
    被告前揭犯罪事實而名譽權受有損害之人，則原告於94年12
    月27日在本院刑事庭辯論終結前提起刑事附帶民事訴訟，符
    合刑事訴訟法第487條第1項規定之要件，即本院刑事庭亦以
    94年度重附民字第60號判決被告應賠償原告新台幣（下同）
    1,000,000 元等，嗣被告上訴，經最高法院刑事庭依刑事訴
    訟法第511條第1項前段規定移送同院民事庭後判決發回本院
    更為審理。因此，原告提起前揭刑事附帶民事訴訟，自屬合
    法。被告抗辯原告認被告涉犯刑法第310 條誹謗罪提起自訴
    ，亦認被告涉犯刑法第310 條之罪提起上訴，而本院刑事庭
    並未變更起訴法條，亦未判決被告誹謗罪，故原告提起刑事
    附帶民事訴訟亦不合法云云，要有誤會，不足為採，合先敘
    明」等語（本院卷第24頁），顯已就再審原告上開主張為論
    斷，益徵原確定判決應有斟酌再審原告所稱之前述事證，故
    再審原告主張原確定判決有民事訴訟法第496條第1項第13款
    之再審事由，亦不足採。
四、從而，再審原告提起本件再審之訴，顯無再審理由，爰不經
    言詞辯論，逕以判決駁回之。
五、據上論結，本件再審之訴為顯無理由，依民事訴訟法第502
    條第2項、第78條，判決如主文。
中    華    民    國    98    年    3     月    30    日
                    民事第十二庭
                        審判長法  官  陳駿璧
                              法  官  王麗莉
                              法  官  連士綱
正本係照原本作成。
如不服本判決，應於收受送達後20日內向本院提出上訴書狀，其
未表明上訴理由者，應於提出上訴後20日內向本院補提理由書狀
（均須按他造當事人之人數附繕本）上訴時應提出委任律師或具
有律師資格之人之委任狀；委任有律師資格者，另應附具律師資
格證書及釋明委任人與受任人有民事訴訟法第 466條之1第1項但
書或第2項（詳附註）所定關係之釋明文書影本。
中    華    民    國    98    年    3     月    30    日
                              書記官  莊昭樹
附註：
民事訴訟法第466條之1（第1項、第2項）：
對於第二審判決上訴，上訴人應委任律師為訴訟代理人。但上訴
人或其他法定代理人具有律師資格者，不在此限。
上訴人之配偶、三親等內之血親、二親等內之姻親，或上訴人為
法人、中央或地方機關時，其所屬專任人員具有律師資格並經法
院認為適當者，亦得為第三審訴訟代理人。


司法院資訊處製作；財團法人民間司法改革基金會備份。
